【裁判字號】    99,交聲,3367
【裁判日期】    991123
【裁判案由】    聲明異議
【裁判全文】
臺灣臺中地方法院交通事件裁定        99年度交聲字第3367號
原處分機關  交通部公路總局臺中區監理所豐原監理站
異  議  人
即受處分人  李水碧
上列異議人因違反道路交通管理處罰條例案件，對於交通部公路
總局臺中區監理所豐原監理站民國99年8月25日所為之處分（原
處分案號：豐監稽違字第裁63-HE0000000號裁決書），聲明異議
，本院裁定如下：
    主    文
原處分關於吊扣聯結車職業駕駛執照拾貳個月部分撤銷。
李水碧普通小型車駕駛人駕駛自用一般小客車，經測定酒精濃度
超過規定標準，吊扣普通小型車駕駛執照拾貳個月。
    理    由
一、按汽車駕駛人飲用酒類或其他類似物後，其吐氣所含酒精濃
    度超過每公升0.25毫克者不得駕車，道路交通安全規則第11
    4 條第2 款定有明文。又按汽車駕駛人，駕駛汽車經測試檢
    定酒精濃度超過規定標準者，處新臺幣（下同）1 萬5 千元
    以上6 萬元以下罰鍰，並當場移置保管其車輛及吊扣其駕駛
    執照1 年，道路交通管理處罰條例第35條第1 項第1 款亦有
    明文。
二、原處分機關交通部公路總局臺中區監理所豐原監理站略以：
    異議人即受處分人李水碧於民國99年7 月12日15時7 分許，
    駕駛車牌號碼2813-PR號自用一般小客車，在臺中縣大里市
    ○○路571號前，因「酒後駕車，經酒精測試器測試呼氣值
    為0.60 mg/L」之違規情形，經臺中縣警察局霧峰分局員警
    依違反道路交通管理處罰條例第35條第1 項第1 款之規定以
    中縣警交字第HE0000000 號當場製單舉發，遂於99年8 月25
    日以豐監稽違字第裁63-HE0000000號裁決書裁處吊扣職業聯
    結車駕駛執照12個月，並施以道安講習（罰鍰部分另俟法院
    判決後裁處），應無違誤云云。
三、本件聲明異議意旨略以：道路交通管理處罰條例第68條業經
    修除吊扣各級駕照，異議人因駕駛自小客車違規，被吊扣職
    業職業聯結車駕照為裁罰不當，請求撤銷原處分關於吊扣汽
    車（職業聯結車）駕照1年部分等語。
四、經查：
（一）本件異議人於99年7月12日15時7分許，駕駛車牌號碼2813
      -PR號自用一般小客車，在臺中縣大里市○○路571號前，
      因酒後駕車經酒測呼氣值0.60MG/L之違規情形，經臺中縣
      警察局霧峰分局員警依違反道路交通管理處罰條例第35
      條第1項第1款之規定以中縣警交字第HE0000000號當場製
      單舉發，為異議人所不否認，並有前揭舉發違反道路交通
      管理事件通知單影本在卷可稽，是異議人飲用酒類後，於
      上開時、地駕駛前揭自用一般小客車之違規事實，應堪認
      定。
（二）原處分機關所為之裁決書上雖未明確載明吊扣之駕駛執照
      種類，然依據原處分機關於移送書意見欄所載，其依法裁
      處吊扣其職業聯結車駕駛執照，並有異議人汽車駕照基本
      資料1 紙在卷可稽，足認原處分機關裁罰吊扣異議人駕駛
      執照之類別，確為異議人目前所領有之職業聯結車駕駛執
      照無誤。惟查：
  １、按汽車駕駛執照分為下列各類：小型車普通駕駛執、大貨
      車普通駕駛執照、大客車普通駕駛執照、聯結車普通駕駛
      執照、小型車職業駕駛執照、大貨車職業駕駛執照、大客
      車職業駕駛執照、聯結車職業駕駛執照、國際駕駛執照、
      輕型機器腳踏車駕駛執照、小型輕型機器腳踏車駕駛執照
      、普通輕型機器腳踏車駕駛執照、重型機器腳踏車駕駛執
      照、普通重型機器腳踏車駕駛執照、大型重型機器腳踏車
      駕駛執照，道路交通安全規則第53條定有明文。次按道路
      交通安全規則第61條第1 項「汽車駕駛人取得高一級車類
      之駕駛資格者，應換發駕駛執照，並准其駕駛較低級車類
      之車輛」之規定，乃因考量駕駛人考領某類級駕駛執照所
      應具備之駕駛能力，當能勝任較低級車輛之駕駛能力，兼
      顧主管機關管理上之便利而設，並無法憑此推認異議人依
      前開規定獲准駕駛較低等級之自小客車而有違規行為時，
      原處分機關得據此吊扣與違規當時車輛類別無關之「職業
      聯結車」執照至明。
  ２、次按道路交通管理處罰條例第68條業於94年12月14日修正
      ，並自95年3 月1 日施行，修正前之道路交通管理處罰條
      例第68條規定：「汽車駕駛人，因違反本條例及道路交通
      安全規則之規定，受吊扣或吊銷駕駛執照處分時，吊扣或
      吊銷其持有各級車類之駕駛執照。」該條文所稱之「駕駛
      執照」，係指違規人持有之各級車類駕駛執照均應予吊扣
      或吊銷，惟道路交通管理處罰條例第68條嗣於94年12月14
      日經修正公布並於95年3 月1 日施行，修正施行後之條文
      業已刪除「吊扣或」等字，有立法院交通委員會94年10月
      5 日台立交字第0942400153號函附道路交通管理處罰條例
      第68條審查報告可參（立法院公報第94卷第70期第135 至
      138 頁參照）。即已將「受吊扣駕駛執照之處分係吊扣其
      持有之各級車類駕駛執照」部分之規定廢除，依現行條文
      之解釋，即係受吊銷駕照處分者，仍維持吊銷其持有之各
      級車類駕駛執照，至受吊扣駕照處分者，則僅限於吊扣其
      違法或違規當時所駕駛車輛之駕駛執照，不得同時一併吊
      扣其持有之其他各級車類駕駛執照（臺灣高等法院臺中分
      院97年度交抗字第1241號、第1250號裁定相同意旨參照）
      。且道路交通管理處罰條例第35 條 第1 項第1 款前段既
      將該汽車及駕駛執照併列，而不稱「吊扣其各級車類之駕
      駛執照」，解釋上當係指同一等級之汽車駕駛執照而言，
      不得任意擴張解釋。又該修正條文之立法說明略以：「原
      條文將違法或違規駕駛人所持有各級車類之駕駛執照一併
      吊扣或吊銷，失之過酷，影響人民工作及生活甚鉅，爰修
      正之」等語，其立法意旨在於最高級車類之駕駛執照係受
      處分人賴以維生之工具，而受處分人駕駛較低級車類之車
      輛違規受罰，卻一併吊扣其最高級車類駕駛執照，對受處
      分人之工作權及生存權造成極大之損害，有違憲法保障人
      民生存權及工作權之意旨，故應予修法解決。又對於維護
      交通秩序、達成公益目的，尚有其他相同有效之手段可資
      運用，應選擇侵害人民權益最小之手段，其一併吊扣其最
      高級車類駕駛執照係全面剝奪人民賴以維生之方式，顯然
      並非為最輕微之手段，所造成之損害已與欲達成目的之利
      益顯失均衡，亦有違比例原則（司法院大法官會議釋字第
      577 號解釋相同意旨參照）。前開道路交通安全規則對於
      汽車駕駛執照之管理，採取一照原則，固然導致越級駕駛
      人違規酒駕時，受無須吊扣駕駛執照之利益，然此關於駕
      駛執照管理所衍生之問題，宜由修法解決，尚不得擴張解
      釋，於駕駛人無較低級車類駕駛執照可供吊扣時，即率爾
      代以吊扣其所領有之較高級車類駕駛執照。
  ３、查異議人為本件違規時係駕駛自用一般小客車一節，有臺
      中縣霧峰分局員警依違反道路交通管理處罰條例第35條第
      1項第1款之規定以中縣警交字第HE0000000號掣開之舉發
      通知單附卷可憑，則揆諸前開說明，其依法所受之處分應
      為限制其駕駛自用一般小客車之權利，而非限制受處分人
      駕駛職業聯結車之權利，然原處分機關竟吊扣異議人之職
      業聯結車駕駛執照，顯有誤會，且此舉無異剝奪異議人駕
      駛職業聯結車之權利，對異議人之工作權造成極大之損害
      ，復與現行之道路交通管理處罰條例第68條之規定未合，
      故異議人之異議理由，自屬可採，原處分機關未審酌及此
      ，逕為扣吊裁罰，即難認為允當。從而本件異議人之異議
      為有理由，爰撤銷原處分關於吊扣職業聯結車駕駛執照12
      個月部分，並就撤銷部分改諭知如主文第2 項所示之處罰
      。至原處分機關另裁處異議人施以道安講習部分，聲明異
      議意旨並未指摘及此，本院即無由就此部分處分併予審酌
      ，附此敘明。
五、至於公路機關因汽車駕駛人取得高一級車類之駕駛資格者，
    應換發駕駛執照，並准其駕駛較低級車類之車輛，且於實務
    上僅逐級核給汽車駕駛執照1張，致持有職業聯結車駕駛執
    照者，因駕駛普通小型車違規，而須吊扣小型車普通駕駛執
    照時，雖產生執行技術層面之困難，惟行政機關本應因應法
    令之變更，而精進其行政執行成效，斷不得因執行技術層面
    之困難，為求行政上之便利而置相關法令於不顧，甚或逾越
    比例原則，逕吊扣其持有各級車類之駕駛執照，侵害異議人
    之工作權，併此敘明。
據上論斷，應依道路交通管理處罰條例第87條第2項，道路交通
案件處理辦法第20條之規定，裁定如主文。
中    華    民    國    99    年    11    月    23    日
                        交通法庭  法  官  莊秋燕
以上正本證明與原本無異。
如不服本裁定應於送達後5日內向本院提出抗告狀。
                                  書記官  楊賀傑
中    華    民    國    99    年    11    月    23    日

司法院資訊處製作；財團法人民間司法改革基金會備份。
